【裁判字號】    90,訴,299
【裁判日期】    920627
【裁判案由】    分割共有物
【裁判全文】
臺灣彰化地方法院民事判決  九十年度訴字第二九九號
    原      告    辰○○
    訴訟代理人    黃茂松律師
    複  代理人    戊○○      .
    被      告    戌○○      .
                  己○○      .
                  卯○○      .
    兼  右二人
    訴訟代理人    巳○○      .
    被      告    庚○○      .
                  寅○○      .
    法定代理人    申○○      .
    訴訟代理人    未○○      .
    被      告    辛○○      .
    法定代理人    未○○      .
    被      告    癸○○      .
                  壬○○      .
    右  二  人
    訟訟代理人    子○○      .
    被      告    甲○○即被告.
                              .
                  丁○○即被告.
                              .
                  丙○○即被告.
                              .
    兼右五被告
    訴訟代理人    乙○○即被告.
                              .
    被      告    酉○○      .
                  丑○○      .
    兼  右二人
    訴訟代理人    午○○○○○.
                              .
右當事人間請求分割共有物事件，本院判決如左：
    主      文
兩造所共有坐落彰化縣永靖鄉○○段九一四地號、地目建、面積壹點零壹平方公尺
，同段九一五地號、地目建、面積捌肆點伍陸平方公尺等二筆土地，應予合併分割
。其分割方法如附圖所示編號１、７部分，面積各壹肆壹點柒玖、捌點壹平方公尺
，分歸被告辛○○所有；編號２、８部分，面積各陸肆點壹壹、貳點伍平方公尺，
分歸被告癸○○、壬○○、甲○○、丁○○、丙○○、乙○○取得，並按應有部分各
六分之一比例維持共有；編號３、９部分，面積各陸肆點壹貳、壹點陸壹平方公尺，
分歸被告酉○○、陳豪生、丑○○取得，並按應有部分各三分之一比例維持共有；編
號４部分，面積壹肆壹點捌零平方公尺，分歸被告寅○○取得；編號５部分，面積壹
肆伍點玖玖平方公尺，分歸被告戌○○取得；編號６、１０部分，面積各貳柒陸點柒伍
、零點柒肆平方公尺，分歸原告、被告巳○○、己○○、庚○○、卯○○取得，並按
應有部分各五分之一比例維持共有。
兩造應互為補償如附表二所示之金額。
訴訟費用由兩造按附表一所示比例分擔。
    事      實
甲、原告部分：
一、聲明：
    兩造共有坐落彰化縣永靖鄉○○段九一四地號、建、面積一三．○一平方公尺，
    同段九一五地號、建、面積八三四．五六平方公尺土地請准予分割。
二、陳述：
  (一)坐落彰化縣永靖鄉○○段九一四地號、建、面積一三．○一平方公尺土地（下稱
    系爭九一四地號土地），及同段九一五地號、建、面積八三四．五六平方公尺土
    地（下稱系爭九一五地號土地）為兩造所共有，各共有人應有部分如附表一所示
    ，而系爭二筆土地並無因物之使用目的不能分割或訂有不分割期限，又因無法協
    議分割，爰依民法第八百二十三條第一項、第八百二十四條第二項之規定，請求
    准予裁判分割。
  (二)被告陳紫雲於民國九十年三月二十七日死亡，其繼承人為配偶甲○○、長子乙○○、長女丙○○、次女丁○○四人，聲請由被告甲○○、乙○○、丙○○、丁○○四人承受訴訟。
  (四)願意與被告巳○○、己○○、卯○○、庚○○維持共有。
  (五)主張依附圖所示方案分割，分割後，被告寅○○、辛○○、戌○○取得之面積均
    超過其應有部分，應由分得面積增加之被告寅○○、辛○○、戌○○補償之，補
    償方案應依照公告地價加四成。系爭九一四地號土地，九十年七月公告現值為每
    平方公尺新臺幣（下同）一萬四千元，系爭九一五地號土地，九十年七月公告現
    值為每平方公尺二萬二千二百八十三元。
  (六)系爭二筆土地原有分管，並各自蓋屋。
三、證據：提出土地登記謄本四件、地籍圖謄本一件、戶籍謄本十九件、繼承系統表
    二紙、地價謄本二件、維持共有同意書一紙為證。
乙、被告戌○○、丑○○、辛○○、寅○○部分：
一、聲明：
    均同意分割。
二、陳述：
  (一)被告戌○○部分：
  1.在系爭二筆土地上有三層樓房屋即彰化縣永靖鄉○○街四八號，有辦理保存登記
  。
  2.同意依附圖所示方案分割。
  3.依照現狀購買土地，若要補償，並不合理。如取得超過應有部分之土地，願意補
    償，但價差部分不同意補償，因為系爭二筆土地原來即有分管，並由共有人各自
    建屋。
  (二)被告丑○○部分：
  1.被告陳豪生、丑○○、酉○○願意維持共有。
  2.同意依附圖所示方案分割。
  3.永和巷在都市計劃中將予以拓寬，分配到該路段者，未來的確定損失應由各共有
    人按應有部分比例分擔。另系爭九一五地號土地為一完整之土地，且面臨永靖街
    而擁有較高之地價，應依鑑價結果，互為補償；且鑑定報告已低於公告現值。
  4.對於分管契約是否存在，實有疑義。
  (三)被告寅○○、辛○○部分：
  1.在系爭二筆土地上有房屋，即彰化縣永靖鄉○○街五十號，有使用執照，但未辦
    保存登記。
  2.同意依附圖所示方案分割。
  3.補償方案主張依照公告地價加四成，且被告辛○○不願意向被告寅○○求償。
三、證據：
  1.被告戌○○提出建物登記謄本一件為證。
  2.被告丑○○提出維持共有同意書一紙、土地使用分區證明一紙、土地使用同意書
    影本一件、切結書影本二紙、現場照片四幀、地價稅繳款書影本一紙、協議書影
    本一件、土地登記謄本影本二件、房地登記收費清單影本一紙、土地所有權狀影
    本六紙為證，並聲請將附圖所示分割方案送鑑價，及向彰化縣政府函查彰化縣永
    靖鄉永和巷之都市計劃。
  3.被告寅○○、辛○○提出使用執照影本一紙為證。
丙、被告陳豪生、酉○○、巳○○、癸○○、壬○○、甲○○、乙○○、丙○○、丁○○、己○○、卯○○、庚○○未於最後言詞辯論期日到場，據其等於其他言詞
    辯論期日及準備程序期日所為聲明及陳述，以及所提出之書狀：
一、聲明：
    均同意分割。
二、陳述：
  (一)被告陳豪生、酉○○部分：
  1.被告陳豪生、丑○○、酉○○願意維持共有。
  2.同意依附圖所示方案分割，並應鑑價補償。
  (二)被告巳○○、己○○、卯○○、庚○○部分：
  1.均願意與原告維持共有。
  2.在系爭二筆土地上，有彰化縣永靖鄉○○街四六號與同鄉永和巷二九號二幢房屋
    ，均未辦理保存登記。
  3.均同意依附圖所示方案分割。
  (三)被告癸○○、壬○○、甲○○、乙○○、丙○○、丁○○部分：
    同意依附圖所示方案分割。
三、證據：
    被告陳豪生、酉○○提出維持共有同意書一紙，並聲請將附圖所示分割方案送鑑
    價。
丁、本院依職權勘驗現場，並會同彰化縣員林地政事務所人員為現場測量，作成複丈
    成果圖附卷；並依聲請囑託華聲企業發展鑑定顧問有限公司鑑定附圖所示分割方
    案，各共有人取得土地之價值及相互補償金額。
    理      由
一、原告係於九十年二月二十日提起本件訴訟，並於九十年三月五日追加癸○○、壬○○、陳紫雲為被告，其中被告陳紫雲於九十年三月二十七日死亡，經原告具狀
    聲明由被告陳紫雲之繼承人即配偶甲○○、長子乙○○、長女丙○○、次女丁○○承受訴訟，並提出戶籍謄本及繼承系統表為證，核無不合，應予准許。
二、本件被告己○○、卯○○、巳○○、庚○○、癸○○、壬○○、甲○○、丁○○
    、丙○○、乙○○、酉○○、陳豪生均受合法通知，未於最後言詞辯論期日到場
    ，核無民事訴訟法第三百八十六條各款所列情形，爰依原告聲請，由其一造辯論
    而為判決。
三、按訴訟繫屬中為訴訟標的之法律關係，雖移轉於第三人，於訴訟無影響，民事訴
    訟法第二百五十四條第一項前段定有明文；是以本件被告癸○○、壬○○、甲○○、丁○○、丙○○、乙○○雖於九十二年五月二十六日，將系爭二筆土地所有
    權應有部分各七二分之一移轉登記予被告丑○○、陳豪生、酉○○，惟按諸首揭
    規定，於本件訴訟並無影響，附此敘明。
四、原告起訴主張：坐落彰化縣永靖鄉○○段九一四地號、地目建、面積一三．○一
    平方公尺土地，及同段九一五地號、地目建、面積八三四．五六平方公尺土地，
    為兩造所共有，而系爭二筆土地並無因物之使用目的不能分割或訂有不分割期限
    ，又因無法協議分割，爰依民法第八百二十三條第一項、第八百二十四條第二項
    之規定，請求准予裁判分割等語，並提出土地登記謄本、地籍圖謄本、戶籍謄本
    、繼承系統表為證，經核並無不合，且為被告所不爭執，應認屬實。因此，原告
    依據民法第八百二十三條第一項、第八百二十四條第二項之規定，請求分割系爭
    土地，即屬有據，應予准許。
五、本院審酌：(一)系爭二筆土地上，分別有被告寅○○、辛○○共有之三層樓房，被
    告戌○○所有之三層樓房，被告酉○○、陳豪生、丑○○所共有之平房，原告與
    被告己○○、卯○○、巳○○、庚○○所共有之平房等情，經本院勘驗現場明確
    ，並會同彰化縣員林地政事務所人員為現場測量，作成複丈成果圖在卷可稽。又
    被告戌○○所有之三層樓房係經保存登記之合法建物，此有建物登記謄本附卷為
    憑；而被告寅○○、辛○○共有之三層樓房，及被告酉○○、陳豪生、丑○○所
    共有之平房，則為經全體共有人同意所建造，亦有使用執照影本、土地使用同意
    書影本在卷可考，應認屬實，是以系爭二筆土地分割時，應以不影響現有建物為
    原則；(二)系爭二筆土地東側面臨永和巷，西側面臨永靖街，故分割線應採東西向
    ，使各共有人所分得土地均能面臨道路，供其等對外通行，避免形成袋地；(三)兩
    造均同意將系爭二筆土地之共有關係一併分割，且均同意依附圖所示方案分割，
    是本件系爭二筆土地自得依兩造意願及其應有部分比例一併予以分割。至依上開
    方案分割後，各共有人間是否含有互易性質，則屬稅捐稽徵機關應否課稅問題，
    附此敘明；(四)被告酉○○、陳豪生、丑○○等三人，以及原告、被告己○○、卯
    ○○、巳○○、庚○○等五人，分別陳明分割後願意維持共有等情，本院認為如
    附圖所示分割方法，應為可採。
六、至依附圖所示方案分割後，兩造間應如何補償之爭議。原告、被告巳○○主張：
    應依公告地價加四成計算等語；被告寅○○、辛○○主張：應依公告地價加四成
    計算，且被告辛○○不向被告寅○○求償等語；被告戌○○主張：伊係按現狀購
    買土地，系爭二筆土地原來即有分管，若要補償土地價差，並不合理。但分割後
    ，取得超過應有部分之面積，願意補償等語；被告丑○○則主張：永和巷在都市
    計劃中將予以拓寬，分配到該路段者之損失，應由各共有人按應有部分比例分擔
    ，且面臨永靖街部分地價較高，應依鑑價結果，互為補償等語。經查：
  (一)坐落系爭二筆土地上，被告戌○○所有之彰化縣永靖鄉○○街四八號房屋，係經
    全體共有人同意，並辦理保存登記之合法建物，此有建物登記謄本在卷可稽；又
    被告辛○○、寅○○所共有之彰化縣永靖鄉○○街五十號房屋，係經全體共有人
    同意，合法申請使用執照之建物，亦有彰化縣政府建設局彰建都（使）字第一三
    六二八號使用執照影本在卷為證；被告酉○○、陳豪生、丑○○所共有之平房，
    亦為經全體共有人同意所建造，此有土地使用同意影本附卷為憑；足見兩造就系
    爭二筆土地確曾訂有分管契約。惟按分管契約，係共有人就共有物之使用、收益
    或管理方法所訂定之契約，而共有人請求分割共有物，應解為有終止分管契約之
    意思，是其分管契約，已因共有人提起分割共有物訴訟而當然終止。且分管契約
    與協議分割契約不同，前者以共有關係繼續存在為前提，後者以消滅共有關係為
    目的，故裁判上分割共有土地時，並非必須完全依分管契約以為分割，而應斟酌
    土地之經濟上價值，並求各共有人分得土地之價值相當，利於使用；且各共有人
    在分割前之使用狀況，縱共有人間有分管之約定，除達成將來按分管部分為分割
    之合意外，法院為裁判分割，並不受其拘束。是以本件兩造雖就系爭二筆土地訂
    有分管契約，惟既無證據足資證明兩造於訂定分管契約時，亦已達成將來按分管
    部分為分割之合意，則系爭二筆土地之分割方案，除考量其分管現狀外，仍應斟
    酌共有人所分得土地與其應有部分比例面積之增減、所在位置、交通情況等一切
    情狀，依民法第八百二十四條第三項之規定，就兩造分割後所取得土地價值與原
    應有部分價值之差額，互為金錢補償。
  (二)至其補償之標準，經本院囑託華聲企業發展鑑定顧問有限公司就附圖所示分割方
    案為鑑定，經核閱鑑定報告書內容，已就相關法令、系爭土地經濟條件、鄰近土
    地交易現況、分割後各筆土地區位等作成詳細之分析與說明，本院認為該報告書
    之鑑價結果尚屬合理、公允，應可作為補償之依據。至原告、被告巳○○、寅○○、辛○○雖主張應依公告地價加四成為補償之標準，惟上開補償標準僅足以計
    算兩造所分得土地面積與原應有部分面積增減所生之差額，而無法計算分割後各
    筆土地經濟價值之差異，且公告地價加四成與系爭二筆土地之市場交易價格是否
    相當，其等亦未能舉證以實其說，是其等上開主張，並不可採。又被告辛○○既
    陳明：伊不向被告寅○○要求補償等語，是關於被告寅○○原應補償予被告辛○○之金額，應依被告辛○○之意願，予以剔除。因此，本院參酌該報告書結果及
    被告辛○○之意願，認為系爭二筆土地分割後，兩造應依附表二所示金額，互為
    補償。
七、按分割共有物之分割方案，係屬法院依職權所定，兩造所提出之分割方案，係供
    法院於決定分割方案之參考，是本件原告之請求雖有理由，但被告之行為，依當
    時之訴訟程度，為伸張或防衛其權利所必要，爰依民事訴訟法第八十一條第二款
    規定，命勝訴之原告負擔一部分訴訟費用。
據上論結，本件原告之訴為有理由，依民事訴訟法第三百八十五條第一項前段、第七
十八條、第八十一條第二款、第八十五條第一項但書，判決如主文。
中      華      民      國    九十二    年      六      月    二十七    日
                                    臺灣彰化地方法院民事第二庭
~B審判長法官  何志通
~B      法官  廖國佑
~B      法官  鄭舜元
右為正本係照原本作成
如對本判決上訴，應於判決送達後二十日內向本院提出上訴狀。
中      華      民      國    九十二    年      六      月     十七     日
~B法院書記官  卓俊杰
~F0
~T32
附表一
┌──┬───────┬────────────────┐
│編號│共有人姓名    │應有部分（訴訟費用負擔比例）    │
├──┼───────┼────────────────┤
│ １ │戌○○        │六分之一                        │
├──┼───────┼────────────────┤
│ ２ │酉○○        │三六分之一                      │
├──┼───────┼────────────────┤
│ ３ │陳豪生        │三六分之一                      │
├──┼───────┼────────────────┤
│ ４ │丑○○        │三六分之一                      │
├──┼───────┼────────────────┤
│ ５ │己○○        │一五分之一                      │
├──┼───────┼────────────────┤
│ ６ │辰○○        │一五分之一                      │
├──┼───────┼────────────────┤
│ ７ │卯○○        │一五分之一                      │
├──┼───────┼────────────────┤
│ ８ │庚○○        │一五分之一                      │
├──┼───────┼────────────────┤
│ ９ │巳○○        │一五分之一                      │
├──┼───────┼────────────────┤
│ １０ │寅○○        │六分之一                        │
├──┼───────┼────────────────┤
│  │辛○○        │六分之一                        │
├──┼───────┼────────────────┤
│  │癸○○        │七二分之一                      │
├──┼───────┼────────────────┤
│  │壬○○        │七二分之一                      │
├──┼───────┼────────────────┤
│  │甲○○        │七二分之一                      │
├──┼───────┼────────────────┤
│  │乙○○        │七二分之一                      │
├──┼───────┼────────────────┤
│  │丙○○        │七二分之一                      │
├──┼───────┼────────────────┤
│  │丁○○        │七二分之一                      │
└──┴───────┴────────────────┘


司法院資訊處製作；財團法人民間司法改革基金會備份。
